【裁判字號】    98,交抗,667
【裁判日期】    980918
【裁判案由】    聲明異議
【裁判全文】
臺灣高等法院高雄分院刑事裁定         98年度交抗字第667號
抗  告  人  交通部公路總局高雄區監理所
代  表  人  劉育麟
受 處 分人  甲○○
上列抗告人因受處分人違反道路交通管理處罰條例聲明異議案件
，不服臺灣高雄地方法院中華民國98年7 月31日裁定（98年度交
聲字第1999號），提起抗告，本院裁定如下：
    主  文
抗告駁回。
    理  由
一、抗告意旨略以：(一)按緩起訴處分乃附條件之不起訴處分，本
    質上為不起訴處分之一種，此觀諸刑事訴訟法第256 條規定
    自明。檢察官為緩起訴處分時，依刑事訴訟法第253 條之2
    第1項 規定，對被告所為之指示及課予之負擔，似屬一種特
    殊之處遇措施，並非刑罰。因此，刑事案件經檢察官為緩起
    訴處分確定後，視同不起訴處分確定，依行政罰法第26條第
    2 項規定，及法務部95年5 月25日法律字的950700393 號函
    、交通部95年7 月17日交路字第0950006986號函之意旨，自
    得依違反行政法上義務規定裁處受處分人49,500元，並無不
    當。(二)道路交通管理處罰條例第35條第l 項「汽車駕駛人，
    駕駛汽車經測試檢定有下列情形之一者，處新臺幣l 萬5,00
    0 元以上6 萬元以下罰鍰，並當場移置保管該汽車及吊扣其
    駕駛執照l 年；因而肇事致人受傷者，並吊扣其駕駛執照2
    年；致人重傷或死亡者，吊銷其駕駛執照，並不得再考領：
    一、酒精濃度超過規定標準... 」、第67條第6 項「汽車駕
    駛人違反本條例規定，應受吊扣駕駛執照處分，於汽車駕駛
    人係無駕駛執照駕車者，在所規定吊扣期間內，不得考領駕
    駛執照。」及道路交通安全規則第62條第2 項「汽車駕駛人
    受吊扣、吊銷駕駛執照處分尚未確定執行前，不得參加汽車
    駕駛執照之晉級考驗，如參加考驗取得高一級之駕駛執照資
    格者，該項資格於受執行吊扣或吊銷駕駛執照之處分時，一
    併吊扣或吊銷，但持有機器腳踏車駕駛執照報考小型汽車駕
    駛執照者，不在此限。」、第50條第l 項「汽車駕駛執照為
    駕駛汽車之許可憑證，由駕駛人向公路監理機關申請登記，
    考驗及格後發給之。汽車駕駛人經考驗及格，未領取駕駛執
    照前，不得駕駛汽車。」均分別定有明文。駕駛執照核發制
    度區分汽、機車駕駛執照為2 個駕駛許可憑證，如同屬汽車
    範圍，取得較高一級車類之駕照者，僅係取得許可範圍較廣
    之單一憑證，而非取得數個許可，此一制度施行至今已有數
    十年，且依此制度現領有駕照人數達l 千餘萬人，上開制度
    為絕大多數國人所熟悉多年來並已形成法之確信；上開處罰
    酒後駕車行為規定之立法目的在於駕駛人於飲酒後駕車，將
    無法保持清晰、正常之判斷，反應及操控能力降低，增加發
    生交通事故之危險，對於整體用路人之生命、身體、財產法
    益造成極大之侵害，故對於酒後駕車行為除科以罰鍰及當場
    移置保管該汽車外，並吊扣駕駛人之駕駛執照l 年及命其應
    接受道路交通安全講習，以避免駕駛人再犯，確保用路人之
    安全。因此，當行為人有此酒後駕車違規行為，所受「吊扣
    駕駛執照」處分應指「吊扣駕駛人酒後違規駕駛時，駕駛該
    違規車輛所憑之駕駛執照」，亦即取得高一級車類之駕駛資
    格者，得駕駛較低級車類之車輛，當未領有較低級駕駛執照
    者，依憑其所領有之較高級駕駛執照，酒後違規駕駛較低級
    之車輛時，自仍應吊扣其駕駛該違規車輛所憑之較高級駕駛
    執照（例如領有軍用大貨車駕駛執照之駕駛人於退役後1年
    內換領同等車類之職業聯結車駕駛執照，雖未曾考領普通小
    型車駕駛執照，但因領有職業聯結車駕駛執照，自得駕駛自
    用小客車，惟酒後違規駕駛自用小客車時，自應吊扣其駕駛
    該自用小客車所憑之職業聯結車駕駛執照）如此始符道路交
    通安全規則第114 條第2 款、第53條、第61條第1 項及道路
    交通管理處罰條例第35條第l 項第l 款、第24條第1 項第2
    款、第68條規定之意旨及立法目的暨對主管機關之授權，對
    於國人之用路安全方不致造成隱憂。本案異議人於93年10月
    13日考領職業聯結車駕駛執照，而異議人違規時係駕駛4216
    -XJ 號自用小客車，其駕駛資格憑證之汽車駕駛執照（即職
    業聯結車駕駛執照），不得有多次違規駕駛始被完全吊扣之
    機會。本所依道路交通管理處罰條例第35條第l 項第l款 規
    定及交通部97年l 月24日交路字第0970015997號函、97 年4
    月10日交路字第0970025008號函暨97年9 月2 日交路字第09
    70041155號函釋，裁處罰鍰新臺幣49,500元，吊扣汽車（職
    業聯結車）駕駛執照12個月處分（應係24個月之誤），施以
    道安講習，於法自無不合。為加強道路交通管理，維護交通
    秩序，確保交通安全，敬請鈞院撤銷原裁定，更為適法之裁
    定云云。
二、按汽車駕駛人，駕駛汽車經測試檢定有酒精濃度超過規定標
    準之情形者，處15,000元以上60,000元以下罰鍰，並當場移
    置保管其車輛及吊扣其駕駛執照1 年，道路交通管理處罰條
    例第35條第1 項第1 款定有明文。而所謂酒精濃度超過規定
    之標準者，依道路交通安全規則第114 條第2 款之規定，係
    指汽車駕駛人飲用酒類或其他類似物後其吐氣所含酒精濃度
    超過每公升0.25毫克或血液中酒精濃度超過0.05% 以上者。
    次按，汽車駕駛人，因違反本條例及道路交通安全規則之規
    定，受吊銷駕駛執照處分時，吊銷其持有各級車類之駕駛執
    照，道路交通管理處罰條例第68條定有明文。此規定係於94
    年12月14日修正公布，並於95年3 月1 日施行，而修正前之
    道路交通管理處罰條例第68條則係規定：「汽車駕駛人，因
    違反本條例及道路交通安全規則之規定，受吊扣或吊銷駕駛
    執照處分時，吊扣或吊銷其持有各級車類之駕駛執照」，觀
    其修法意旨，係以「原條文將違規駕駛人所持有之各級車類
    駕駛執照一併吊扣或吊銷，失之過酷，影響人民工作及生活
    甚鉅」為由，而刪除吊扣駕駛人駕駛執照時，應吊扣駕駛人
    持有各級車類駕駛執照之規定。是依現行道路交通管理處罰
    條例，已無得吊扣駕駛人所持有他級駕駛執照之依據存在。
    從而，於為吊扣駕駛人駕駛執照之處分時，自僅得吊扣駕駛
    人違規時所駕駛該級車類之駕駛執照，以限制其繼續駕駛該
    級車類行駛道路之權利，若駕駛人並無該級車類之駕駛執照
    ，即無從執行吊扣駕駛執照之處分，而僅係應否依道路交通
    管理處罰條例第22條第1 項規定處罰駕駛人之問題。次按行
    政行為對人民課以一定之義務或負擔，或造成人民其他之不
    利益時，其所採取之手段，與行政機關所追求之目的間，必
    須有合理之聯結關係存在，亦即不得違反「不當聯結禁止原
    則」，若欠缺此聯結關係，此項行政行為即非適法（最高行
    政法院90年度判字第1704號判決參照）。又按一行為同時觸
    犯刑事法律及違反行政法上義務規定者，依刑事法律處罰之
    ，但其行為應處以其他種類行政罰或得沒入之物而未經法院
    宣告沒收者，亦得裁處之；前項行為如經不起訴處分或為無
    罪、免訴、不受理、不付審理之裁判確定者，得依違反行政
    法上義務規定裁處之；行政罰法第26條定有明文。此乃明定
    對於人民違反公法上義務之行為，除因處罰之性質與種類不
    同，必須採用不同方法而為併合處罰，以達行政目的所必要
    者外，不得重複處罰之原則，以落實大法官釋字第503 號解
    釋揭示「一行為不得重複處罰」之現代民主法治國家之基本
    原則，依其立法理由所載：「一行為同時觸犯刑事法律及違
    反行政法上義務規定時，由於刑罰與行政罰同屬對不法行為
    之制裁，而刑罰之懲罰作用較強，故依刑事法律處罰，即足
    資警惕時，實無為一事二罰再處行政罰之必要。且刑事法律
    處罰，由法院依法定程序為之，較符合正當法律程序，應予
    優先適用。但罰鍰以外之沒入或其他種類行政罰，因兼具維
    護公共秩序之作用，為達行政目的，行政機關仍得併與裁處
    」，甚為明瞭。依刑事訴訟法第253 條之1 規定之緩起訴處
    分，其中檢察官命被告為金錢給付部分，並得為民事強制執
    行名義，受處分人因緩起訴處分而剝奪其財產權，主觀上此
    一金錢給付義務具有強制性、懲罰性，雖不若易科罰金係以
    支付金錢作為自由刑之替代，惟經由緩起訴處分條件之履行
    ，使其免於遭檢察官發動起訴程序，仍具有替代刑罰之效果
    ，廣義而言，應屬實質刑事法律處罰，而有行政罰法第26條
    第1 項一事不二罰規定之適用。至於法務部雖曾函釋認為行
    政罰法第26條第2 項所稱不起訴處分，係包括緩起訴處分在
    內，然緩起訴處分雖使被告免於刑事訴追，而與不起訴處分
    具有相同之效果，惟刑事訴訟法第253 條之1 第1 項係91年
    2 月8 日增訂，行政罰法則於94年2 月5 日公布，制定在後
    之行政罰法第26條第2 項僅臚列不起訴處分或無罪、免訴、
    不受理、不付審理之裁判確定者，而未將緩起訴處分納入，
    應係立法者有意排除，而非法律漏洞。且緩起訴處分既非不
    能證明行為人之犯罪事實，且有支付一定金額之實質處罰，
    自與行政罰法第26條第2 項列舉之不起訴處分等情形迥然有
    別，是仍無從遽為比擬而為相同之處置。否則，刑事被告經
    法院循審判程序判處罰金或得以易科罰金之拘役或有期徒刑
    ，均得援用行政罰法第26條第1 項之規定，免於處以行政秩
    序罰之雙重不利益；至於藉由緩起訴處分而節省司法資源者
    ，在基於實質懲罰目的而其財產權遭受剝奪之餘，卻仍需繳
    納一定金額之行政罰鍰，其結果勢必降低刑事被告接受緩起
    訴處分之意願，造成反噬緩起訴處分替代繁複刑事審判程序
    之制度性機能。行政罰法第26條第2 項既未將緩起訴處分列
    舉其中，本於例外規定從嚴解釋之法理，自不能將條文中不
    起訴處分之範圍，擴及於性質顯不相同之緩起訴處分。
三、經查：
  (一)本件受處分人即異議人駕駛車牌號碼4216-XJ 號自用小客車
    ，於96年11月2 日凌晨19時45分許，在高雄縣梓官鄉○○路
    段，經警測得其呼氣中所含酒精濃度達每公升0.86毫克，並
    致人受傷，即製單舉發，並經原處分機關以異議人駕車時酒
    精濃度超過規定標準，違反道路交通管理處罰條例第35條第
    1 項第1 款規定為由，裁處罰鍰49,500元，吊扣異議人之職
    業聯結車駕駛執照24個月（另施以道安講習部分，此部分異
    議人並無不服）等情，業據異議人坦承不諱（見聲明異議狀
    ），並有交通部公路總局高雄區監理所高監自裁字第裁80-N
    00000000號裁決書、高雄縣政府警察局高警交字第80-N0000
    0000號舉發違反道路交通管理事件通知單附卷可佐，是此部
    分事實應堪認定。
  (二)關於各類駕照資格及得適用駕駛之車種等規定，係採取一人
    一照（機車駕駛執照或汽車駕駛執照）管理制度，道路交通
    安全規則第60、61、62條定有明文；且實務作業上考照之資
    格及核發於考領晉級駕駛執照後，原領有之較低一級之駕照
    皆收回作廢，駕駛人並無保留。本件異議人於上開時、地駕
    駛自小客車酒駕違規時，所領用者係職業聯結車駕駛執照，
    並無自用小客車駕駛執照，已據其陳述明確。揆諸上開說明
    ，異議人既係駕駛自用小客車違反道路交通管理處罰條例第
    35條第1 項第1 款之規定，依法即僅能吊扣其自用小客車駕
    駛執照，並無得吊扣異議人持有他級駕駛執照之依據。從而
    ，自不得因異議人無自用小客車駕駛執照，即吊扣其職業聯
    結車駕駛執照。原處分機關以異議人有上開違規行為，逕行
    裁處吊扣異議人之職業聯結車駕駛執照，已難謂係適法之處
    分。
  (三)查本件異議人因飲酒後駕駛自用小客車違規，則應依本條例
    第35條第1 項第1 款之規定吊扣其所依憑駕駛自用小客車資
    格之駕駛執照，若將其以外之職業聯結車駕駛資格一併予以
    限制，則係不當聯結異議人駕駛自用小客車之違規行為與其
    聯結車駕駛資格，此種不當聯結即構成違法，而有撤銷之原
    因。至於因異議人無較低級車類之自用小客車駕駛執照可供
    吊扣，固導致越級駕駛人違規酒駕時，受有無須吊扣駕駛執
    照之利益。然此關於駕駛執照管理所衍生之執行困難或法規
    漏洞，宜由修法解決，尚不得擴張解釋於駕駛人無較低級駕
    駛執照可供吊扣時，即率爾代以吊扣其所領有之較高級駕駛
    執照。況行政行為，採取之方法所造成之損害不得與欲達成
    目的之利益顯失均衡，行政程序法第7 條第3 款定有明文及
    行政罰法第18條意旨可參，原處分機關於本件異議人無自用
    小客車之駕駛執照可供吊扣時，吊扣其職業聯結車駕駛執照
    以代之，雖可達成限制駕駛人繼續駕駛該級車類行駛之目的
    ，惟亦同時造成限制駕駛人繼續駕駛聯結車之結果，所造成
    之損害已與欲達成目的之利益顯失均衡。且依上開所述本件
    行為時之道路交通管理處罰條例第68條，既已將「吊扣」各
    級車類之規定予以刪除，原處分機關自不能逕行處分吊扣受
    處分人其他車種之駕駛執照。準此，原處分機關因異議人駕
    駛自用小客車而有上開違規行為，且因異議人無自用小客車
    駕駛執照而逕行吊扣其職業聯結車駕駛執照代之，顯已逾越
    道路交通管理處罰條例第68條之規範意涵及範圍，自難謂係
    適法之處分。
  (四)本件受處分人酒後於96年11月2 日下午6 時許，駕駛車號42
    16-XJ 號自用一般小客車，沿高雄縣梓官鄉○○路行駛，嗣
    於同日夜間7 時45分許，途經忠孝路忠孝北支一電桿前，因
    不勝酒力，撞及吳振宏駕駛車號6399-XD 自小貨車，吳振宏
    再撞及吳建霖騎乘車號CJ8-136 機車搭載其子吳宥龍，致吳
    建霖、吳宥龍人車倒地並受有傷害，經警到場處理，當場測
    量其呼氣酒精濃度達每公升0.86毫克（MG/L），超過規定標
    準每公升0.55毫克，其所涉公共危險案件，業經臺灣高雄地
    方法院檢察署以96年度偵字第34419 號為緩起訴處分，緩起
    訴處分期間1 年，並命異議人應於緩起訴處分確定後2 個月
    內，向國庫支付7 萬元，異議人業於期限內履行上開緩起訴
    處分之負擔，緩起訴處分並已期滿等情，為異議人於聲明異
    議狀中所自承，並有上揭緩起訴處分書、臺灣高等法院被告
    前案紀錄表各1 份在卷可參，此部分之事實自堪認定。是原
    處分機關對異議人上開酒後駕車之違規行為，固得依行政罰
    法第26條第1 項但書之規定，處以其他種類行政罰如吊扣駕
    駛執照（惟不得吊扣非同級駕駛執照）、施以道路交通安全
    講習，惟已不得就該同一違規事實再重複處以罰鍰至明。
四、綜上所述，原裁定以原處分機關僅能吊扣異議人違規當時所
    駕駛之車輛種類即自用小客車之駕駛執照，不得代以吊扣其
    職業聯結車之駕駛執照，暨不得再裁處上開49,500元之罰鍰
    ，認原處分機關逕對異議人裁處吊扣職業聯結車駕駛執照24
    個月及處以49,500罰鍰元之處分，於法未合，因而將此部分
    之處分撤銷，又因異議人並無自用小客車駕駛執照可供執行
    吊扣，並就此部分及罰鍰部分均另為不罰之諭知，經核並無
    不合。抗告意旨指摘原裁定不當，為無理由，應予駁回。至
    於原處分機關對異議人所為施以道安講習部分，因異議人就
    此部分，並未聲明異議，不另論述，附此敘明。
五、據上論結，應依道路交通案件處理辦法第26條，刑事訴訟法
    第412 條，裁定如主文。
中    華    民    國    98    年    9     月    18    日
                  刑事第四庭    審判長法  官  蕭權閔
                                      法  官  李嘉興
                                      法  官  林水城
以上正本證明與原本無異。
不得再抗告。
中    華    民    國    98    年    9     月    18    日
                                      書記官  林佳蓉


司法院資訊處製作；財團法人民間司法改革基金會備份。
